【裁判字號】    92,台上,4316
【裁判日期】    920807
【裁判案由】    業務侵占
【裁判全文】
最高法院刑事判決                              九十二年度台上字第四三一六號
    上  訴  人
    即 自訴 人  財團法人基督教神召會福音傳播協會
    代  表  人  白明道
    上  訴  人
    即  被  告  甲○○
                        送達代收人高志明律師（台中市○○路一六一號十四樓之
                        一）
右上訴人等因自訴人自訴被告業務侵占案件，不服台灣高等法院台中分院中華民國九
十一年九月十九日第二審更審判決（九十一年度重上更(五)字第六二號，自訴案號：台
灣台中地方法院八十一年度自字第四八六號），提起上訴，本院判決如左：
    主  文
原判決撤銷，發回台灣高等法院台中分院。
財團法人基督教神召會福音傳播協會之上訴駁回。
    理  由
一發回部分：
本件原判決認定上訴人即被告甲○○原為台中市西屯區福上巷十七弄二十一號自訴人
財團法人基督教神召會福音傳播協會（下稱傳播協會）之董事長，自民國七十三年七
月十三日其就任該傳播協會董事長起，至八十一年一月十六日該傳播協會董事長正式
變更登記由新任董事長白明道，就該傳播協會所有之房屋多棟，均由其負責管理出租
，並收取租金，其係從事業務之人，竟基於意圖為自己不法所有之概括犯意，自七十
六年八月一日起至八十一年一月十六日之期間內，連續將該傳播協會所有坐落台中市
西屯區福上巷中泰五弄十二號、十六號、十八號、二十號、二十二號等五棟房屋（下
稱系爭房屋），先後依序出租不詳姓名之承租人及周水順（自七十八年二月一日起承
租十二號）、喬志聖（七十七年八月一日起承租十八號）、張彭順貞（八十年五月十
日起承租二十號）、洪文玉（七十九年六月一日起承租二十二號）等人，並將其本人
或其不知情之妻林鳳英按月向不詳姓名承租人及周水順、喬志聖、張彭順貞、洪文玉
等各承租人所收取而為其業務上所持有之租金，共計新台幣（下同）一百五十七萬零
五百元，全部予以侵占入己，嗣於八十一年五月十八日，甲○○在傳播協會之辦公室
與白明道、白美玲夫婦及該傳播協會牧師即董事李俊賢當場會算後，白明道始悉其情
，被告於會算後，即諉稱其稍待即如數將款還清，不必簽名等語，拒絕在李俊賢當場
所代筆之會算單上簽名，旋即攜帶其所保管提供雙方據以會算之資料離去，此後即置
之不理等情。因而將第一審判決撤銷，改判論處被告連續意圖為自己不法之所有，而
侵占對於業務上所持有之物罪刑，固非無見。
惟查：(一)、科刑判決書所記載之犯罪事實，為論罪科刑適用法律之基礎，故凡於適用
法令有關之重要事項，必須詳加認定，明確記載，始足為適用法律之依據。原判決事
實雖記載被告自七十六年八月一日起至八十一年一月十六日之期間內，連續將自訴人
所有台中市福上巷中泰五弄十二號、十六號、十八號、二十號、二十二號五棟房屋，
先後依序出租不詳姓名之承租人及周水順（自七十八年二月一日起承租十二號）、喬
志聖（七十七年八月一日起承租十八號）、張彭順貞（八十年五月十日起承租二十號
）、洪文玉（七十九年六月一日起承租二十二號）等人，並按月向承租人收取之租金
，共一百五十七萬零五百元，全部予以侵占入己等情。但對於被告於何時、出租何棟
房屋予不詳姓名之承租人，迄何時止，收取不詳姓名承租人之租金各有若干？又系爭
十六號房屋究竟於何時至何時出租予何人？收取多少租金？另所指被告收取並侵占之
租金共計一百五十七萬零五百元，係如何計算、依據為何？等於適用法令有關之重要
事項，均未詳加認定，明確記載，不足為適用法律之依據，遽行判決，自屬可議。(二)
、犯罪事實應依證據認定之，無證據不得推定其犯罪事實。原判決認定被告有侵占一
百五十七萬零五百元之事實，係以自訴人協會之代表人白明道之指訴、證人李俊賢制
作之會算單與其證詞，及承租人周水順、羅玉珠、張彭順貞、洪文玉等人出具之證明
書與其等證詞為論據。然按自訴人之指訴，本以使被告受刑事追訴為目的，其陳述是
否與事實相符，自應調查其他證據，以資審認。依原判決事實所載，白明道係與被告
會算後，始知悉被告有侵占之情，則被告是否確有會算及會算之內容是否正確無訛，
而與事實相符，即有查證之必要。又據李俊賢所述，其所寫之會算單係依據被告提出
之資料計算，但究係根據被告提出之何項資料計算，未據交代說明；且該會算單縱因
被告藉詞拒絕簽名，參與會算之白明道、李俊賢何以亦未予簽名承認，則其真實性是
否無疑？再周水順等人出具之證明書，係由李俊賢代筆，已據李俊賢承認在卷（見原
審更(二)卷(二)第六十八頁），而依原判決理由引述證人羅玉珠、林月裡、張彭順貞一致
供稱渠等交租時，被告並未出具收據給他們，與張彭順貞、洪文玉、林月裡一致證稱
租約已被被告收回等語無訛，及引述白美玲證稱自訴人協會七十六年至八十一年間之
帳冊，因房子出租已丟掉等語，則李俊賢係根據何項資料為周水順等代筆證明書，其
等證明書記載之內容、金額是否實在、及李俊賢何時為何代筆出具證明書等事項，尚
未完全明瞭，本院前屢次發回意旨分別予以指明，原判決猶未切實調查說明，而徒以
被告要求證人尹秋影、劉永祥代為出面調解，被告會算單之租期及租金收入情形確有
其事，否則其何以透過第三人表示願和解、還錢等推測擬制之詞，認定被告有侵占租
金之事實，不惟有調查職責未盡、理由不備之違誤，亦有違採證法則。被告上訴意旨
指摘原判決不當，非無理由，應認仍有撤銷發回更審之原因。又本件被告涉犯之業務
侵占罪，雖屬刑事訴訟法第三百七十六條第三款所列之案件，但於修正刑事訴訟法施
行前，原得上訴於第三審法院，且已繫屬於法院，依刑事訴訟法施行法第五條第一項
規定，仍應依施行前之法定程序終結之，附此明。
二關於駁回部分：
查上訴期間為十日，自送達判決後起算，刑事訴訟法第三百四十九條前段定有明文。
本件上訴人即自訴人財團法人基督教神召會福音傳播協會自訴被告甲○○業務侵占案
件，經原審判決後，於九十一年九月二十七日送達於上訴人收受，有送達證書附卷可
按，其上訴期間截至九十一年十月七日即已屆滿，其期間之末日又非星期日、紀念日
、或其他休息日，乃竟延至九十一年十月八日始行提起上訴，顯已逾期，其上訴自非
合法，應予駁回。
據上論結，應依刑事訴訟法第三百九十七條、第四百零一條、第三百九十五條前段，
判決如主文。
中      華      民      國    九十二    年      八      月      七      日
                              最高法院刑事第八庭
                                  審判長法官  莊  登  照
                                        法官  洪  明  輝
                                        法官  黃  一  鑫
                                        法官  魏  新  和
                                        法官  林  秀  夫
      右正本證明與原本無異
                                              書  記  官
中      華      民      國    九十二    年      八      月     十四     日
                                                                        Ｌ


司法院資訊處製作；財團法人民間司法改革基金會備份。
